ACORDAO-COMPLETO-2384246

ACÓRDÃO 13715/2019 ATA 41/2019 - PRIMEIRA CÂMARA

VISTOS, relatados e discutidos estes autos de tomada de contas especial que nesta fase processual trata de recurso de reconsideração interposto por Luiz Donizete Sifoleli, ex-presidente da Associação de Rodeio Completo de Taciba - Os Tropeiros, contra o Acórdão 9002/2018-TCU-Primeira Câmara;
ACORDAM os Ministros do Tribunal de Contas da União, reunidos em sessão de Primeira Câmara, ante as razões expostas pelo Relator, em:
9.1. conhecer do recurso de reconsideração interposto por Luiz Donizete Sifoleli (CPF XXX.935.791-XX) , por atender aos requisitos de admissão dispostos nos arts. 32, inciso I, e 33 da Lei 8.443/1992, para, no mérito, negar-lhe provimento;
9.2. notificar o recorrente da presente decisão.

Recurso de reconsideração interposto por Luiz Donizete Sifoleli, ex-presidente da Associação de Rodeio Completo de Taciba  Os Tropeiros, contra o Acórdão 9.002/2018-TCU-1ª Câmara.

Primeira Câmara

Entidades e Órgãos do Governo do Estado de São Paulo.

3. Interessados/Responsáveis/Recorrentes:
3.1. Responsáveis: Associação de Rodeio Completo - Os Tropeiros (04.534.444/0001-68); Luiz Donizete Sifoleli (XXX.935.791-XX); Silvia Marcela Bossoni Souza Eventos - Me (04.769.869/0001-56).
3.2. Recorrente: Luiz Donizete Sifoleli (XXX.935.791-XX).

13.1. Ministros presentes: Walton Alencar Rodrigues (Presidente), Benjamin Zymler e Vital do Rêgo (Relator).
13.2. Ministro-Substituto convocado: Augusto Sherman Cavalcanti.
13.3. Ministro-Substituto presente: Weder de Oliveira.

VITAL DO RÊGO

Ministro Bruno Dantas.

Adoto como relatório a instrução de mérito elaborada no âmbito da Secretaria de Recursos - Serur (peça 83) , que contou com a anuência do escalão gerencial da mencionada unidade (peças 84 e 85) e com a aquiescência do órgão Ministerial (peça 86) , a seguir transcrita com os ajustes de forma pertinentes:
INTRODUÇÃO
Trata-se de recurso de reconsideração (peças 52-54) interposto por Luiz Donizete Sifoleli,  à época dos fatos presidente da Associação de Rodeio Completo (Os Tropeiros) , contra o Acórdão 9002/2018-TCU-Primeira Câmara  (peça 48) , relator Ministro Bruno Dantas, mediante o qual se anulou, por erro material, o Acórdão 2782/2018-TCU-Primeira Câmara (peça 37) , do mesmo relator, em razão da falta de menção ao representante legal da entidade Silvia Marcela Bossoni Souza Eventos - ME na pauta de julgamento, com consequente ratificação do julgamento pela irregularidade das contas dos responsáveis. 
1.1. Reproduz-se integralmente o teor do dispositivo da decisão impugnada:
ACORDAM os Ministros do Tribunal de Contas da União, reunidos em sessão da Primeira Câmara, ante as razões expostas pelo Relator, em:
9.1. anular o Acórdão 2782/2018-TCU-Plenário Câmara, em razão de erro material.
9.2. com fundamento nos arts. 1°, inciso I, 16, inciso III, alíneas 'b' e 'c', e 19, da Lei 8.443/1992, julgar irregulares as contas da Associação de Rodeio Completo - Os Tropeiros, Luiz Donizeti Sifoleli, presidente da associação, e da empresa Silvia Marcela Bossoni Souza Eventos - ME e condená-los solidariamente ao pagamento do débito discriminado a seguir, atualizado monetariamente e acrescido dos juros de mora devidos, calculado desde a data de ocorrência indicada até sua efetiva quitação, na forma da legislação vigente, fixando o prazo de 15 (quinze) dias, a contar do recebimento da notificação, para que seja comprovado, perante este Tribunal, o recolhimento da quantia ao Tesouro Nacional, nos termos do art. 23, inciso III, alínea "a", da referida Lei, c/c o art. 214, inciso III, alínea "a", do Regimento Interno do TCU:
	VALOR ORIGINAL (R$) 
	DATA DA OCORRÊNCIA

	R$ 250.000,00
	15/12/2009

9.3. com fundamento no art. 57 da Lei 8.443/1992, aplicar à Associação de Rodeio Completo - Os Tropeiros, a Luiz Donizeti Sifoleli e à empresa Silvia Marcela Bossoni Souza Eventos - ME, individualmente, multa no valor de R$ 54.000,00 (cinquenta e quatro mil reais) , atualizado monetariamente desde a data do presente acórdão até a do efetivo recolhimento, se for pago após o vencimento, na forma da legislação vigente, fixando o prazo de 15 (quinze) dias, a contar do recebimento da notificação, para que seja comprovado, perante este Tribunal, o recolhimento da quantia ao Tesouro Nacional, nos termos do art. 23, inciso III, alínea "a", da referida Lei, c/c o art. 214, inciso III, alínea "a", do Regimento Interno do TCU;
9.4. com fundamento no art. 26 da Lei 8.443/1992, autorizar, se requerido, o pagamento da importância devida em até 36 (trinta e seis) parcelas mensais e consecutivas, fixando o prazo de 15 (quinze) dias, a contar do recebimento da notificação, para que seja comprovado, perante este Tribunal, o recolhimento da primeira parcela, e de 30 (trinta) dias, a contar da parcela anterior, para que seja comprovado o recolhimento das demais parcelas, devendo incidir sobre cada valor mensal os devidos acréscimos legais, na forma prevista na legislação vigente, além de alertar que a falta de comprovação do recolhimento de qualquer parcela importará no vencimento antecipado do saldo devedor, nos termos do art. 217 do Regimento Interno do TCU;
9.5. com fundamento no art. 28 da Lei 8.443/1992, autorizar, desde logo, a cobrança judicial das dívidas, caso não atendida a notificação;
9.6. com fundamento no art. 16, § 3°, da Lei 8.443/1992, c/c art. 209, § 7°, do Regimento Interno do TCU, remeter cópia deste acórdão à Procuradoria da República em São Paulo, para adoção das medidas que entender cabíveis;
9.7. dar ciência deste acórdão ao Ministério do Turismo e aos responsáveis.
HISTÓRICO
O Ministério do Turismo celebrou com a Associação de Rodeio Completo (Os Tropeiros) o Convênio 1153/2009 (Siafi/Siconv 706529) , para a realização do evento intitulado "Festa do Peão de Boiadeiro de Sandovalina/SP". Firmouse o ajuste no valor de R$ 275.000,00, dos quais R$ 250.000,00 à conta do Órgão Concedente e R$ 25.000,00 referentes à contrapartida da Entidade Convenente. Repassaram-se os recursos pecuniários federais por meio da ordem bancária 2009OB802014, datada de 15/12/2009 (peça 1, p. 72) .
 Em vista da insuficiência dos documentos integrantes da prestação de contas para comprovar a boa e regular aplicação dos recursos públicos, não foi demonstrada a efetiva realização do evento (peça 1, p. 77-84, 88-91 e 109-113) e o órgão concedente reprovou a execução física do objeto. 
Diante disso e da não restituição dos valores pela Convenente, instaurouse  tomada de contas especiais (peça 1, p. 56) , em que se concluiu, como assinalado no Relatório de TCE 59/2016 (ibid., p. 109113) , pela ocorrência de irregularidade na execução física do objeto do convênio, pela consequente impugnação das despesas para a execução físico-financeira do ajuste correspondentes à totalidade dos recursos pecuniários repassados e, finalmente, pela imputação de responsabilidade a Luiz Donizete Sifoleli, na qualidade de dirigente máximo da entidade convenente à época dos fatos e subscritor do termo de convênio. 
No âmbito do Tribunal, citaramse solidariamente a entidade Convenente e seu presidente, e a empresa Silvia Marcela Bossoni Souza Eventos - ME, contratada para execução do objeto do convênio e beneficiária de todos os recursos.
Examinadas as respostas às citações apresentadas e finda a instrução do processo, a Corte entendeu que os documentos trazidos não se constituem em meio de prova da execução física-financeira do convênio, consoante solução preconizada pelo Acórdão 7504/2017-TCU-Primeira Câmara, relator o ministrosubstituto Augusto Sherman.
Conseguintemente, proferiu-se a decisão reproduzida no subitem 1.1 desta instrução. 
Diante disso, Luiz Donizete Sifoleli vem interpor o recurso ora examinado (peças 52-54, todas de igual teor) .
ADMISSIBILIDADE 
Exarouse exame da admissibilidade do recurso à peça 55, em que se propõe dele conhecer e suspender os subitens 9.2, 9.3 e 9.5 da decisão combatida. Seu relator, ministro Vital do Rêgo, acolheu a proposta em seu despacho trazido à peça 58 e estendeu aos outros responsáveis o efeito suspensivo da impugnação. Reputase acertado o proposto e acolhido.
MÉRITO              
Delimitação
1.2. Quanto ao mérito do recurso, no essencial é de perquirir se:
a apresentação da prestação de contas mediante o Portal Siconv repercute sobre o julgamento impugnado (nesta instrução, item 11) ;
os anexos ao instrumento de recurso se prestam para comprovar a boa e regular aplicação dos recursos pecuniários objeto das contas especiais (ibid., item 12) .;
Da pretensa apresentação da prestação de contas para reforma da decisão combatida 
1.3. O recorrente assevera (peça 53, p. 2-5 e 9) que teriam sido observadas mediante o Portal dos Convênios (Siconv) as etapas preparatórias para celebração do convênio e que o documento acostado à peça 54, p. 21 (intitulado "Anexo 4") , faria ver que restaram "devidamente inseridos e processados" (ibid. p. 3) os documentos relativos ao processo de compra e de contratação iniciados e impulsionados para a execução do convênio.
1.4. Teria sido feita pelo Siconv a apresentação dos documentos relativos "aos processos de compra e contratação", conforme impressões de página do sistema ora juntadas às peças 54, p. 18-19 (denominada de "Anexo 3") , e 54, p. 20-21 ("Anexo 4") , em que constariam, respectivamente, os contratos celebrados e os comprovantes de liquidação dos pagamentos efetuados. 
1.5. De outro lado, parte dos documentos integrantes da prestação de contas do convênio teria sido apresentada fisicamente em razão do funcionamento inadequado do Siconv nos anos de 2009 e 2010. O dito problema de funcionamento seria comprovado pelas impressões de páginas do Siconv anexas ao instrumento de recurso, a seguir enumeradas:
impressão aposta à peça 54, p. 2223 ("Anexo 5") , que mostraria não ter sido possível lançar listagem de pagamentos "realizados e registrados no Siconv" (peça 54, p. 3) ; 
impressão trazida à peça 54, p. 2426 ("Anexo 6") , que mostraria não ter sido possível lançar "listagem de registro da contrapartida" da entidade convenente (ibid., p. 3) ;
impressão acostada à peça 54, p. 2739 ("Anexo 7 - Demonstrativo de não execução de relatórios do Convênio no sistema") , que mostraria não ter sido possível lançar "listagem de execução de relatórios pertinentes às execuções ocorridas anteriormente" (ibid., p. 4) - razão por que esses teriam sido "apresentados fisicamente" ao Tribunal.
1.6. No "final do ano de 2009 e início de 2010", teria sido apresentada por meio do Siconv "toda a documentação solicitada" (peça 54, p. 49) . Do contrário, o próprio sistema não haveria possibilitado avançar para a fase de processamento do convênio correspondente à prestação de contas, como faria ver a impressão de sua página trazida à peça 54, p. 4041 ("Anexo 8") .
1.7. Por isso, poderse-ia concluir que "o sistema foi devidamente alimentado em sua totalidade" (ibid. p. 5) 
	Análise
1.8. A alegação não merece prosperar.
1.9. O recorrente se debruça tão somente sobre a questão da apresentação formal dos documentos integrantes da prestação de contas do convênio, quer mediante o Siconv quer por outros meios. 
1.10. O julgado guerreado, no entanto, não se fundou em omissão no dever de prestar contas do ora recorrente, mas na não comprovação do bom e regular emprego dos recursos mediante os documentos apresentados. A decisão foi fundamentada nos arts. 1°, inciso I, 16, inciso III, alíneas b e c, e 19, da Lei 8.443, de 1992, que tratam de atos de gestão ilegal, ilegítimo, antieconômico, infração à norma ou dano ao erário. Não se referem, portanto, a omissão no dever de prestar contas.
1.11. Conclui-se que o argumento recursal é inepto para arrimar reforma da decisão objurgada, na medida em que não guarda relação com a motivação desta.
Da pretensa execução do objeto do convênio
1.12. O recorrente sustenta (peça 54, p. 510) que o objeto do convênio teria sido executado "na sua totalidade e plenitude" pela empresa para tanto contratada. Nesse sentido colaciona contrato de prestação de serviços à peça 54, p. 4252 ("Anexo 9") , propostas de orçamento e outros documentos relacionados à contratação dos artistas à mesma peça, p. 5379 e 80103 ("Anexo 10") .
1.13. Junta à peça 54, p. 104106 ("Anexo 11") , nota fiscal de prestação de serviços consistentes em shows artísticos e serviços diversos de apoio às apresentações. 
1.14. Traz à mesma peça, p. 107109 ("Anexo 12") , declarações do próprio recorrente, atestando recebimento dos serviços prestados pela empresa contratada.
1.15. Assinala que a inexistência "[d]o devido aceite 'carimbo' ou 'declaração' atestando o recebimento dos serviços" (ibid. p. 6) , assinalada no relatório (peça 50) da decisão atacada, teria consistido em "erro formal" (peça 54, p. 6) , corrigido mediante os documentos anexados ao instrumento de recurso. 
1.16.  Por fim, junta à peça 54:
i) Anexo 13 (p. 110128) , referente a relatório fotográfico mediante o qual evidenciaria "na íntegra a execução do plano de trabalho";
ii) Anexo 14 (p. 129) , referente a cópia de DVD com mídia do evento;
iii) Anexo 15 (p. 130-145) , referente a atestados e declarações relativos ao funcionamento regular da Associação de Rodeio Completo (Os Tropeiros) .
	Análise
1.17. Entende-se que a alegação não merece prosperar. 
1.18. Com vistas a atestar eventual execução do convênio, cumpre examinar as cópias dos documentos e das páginas do portal Siconv ora trazidos aos autos, a saber:
i) páginas do Siconv de consulta de proposta do convênio (peça 54, p. 1315) ;
ii) páginas do Siconv em que se registram inserções de contratos pretensamente celebrados pela Convenente para execução do convênio (ibid., p. 1619) ;
iii) página do Siconv em que se registram inserções de documentos comprobatórios da liquidação do pagamento pelos serviços pretensamente prestados (ibid., p. 2021) ;
iv) página do Siconv em que o responsável sustenta não ter sido possível incluir comprovantes de pagamentos efetuados pelos serviços pretensamente prestados (ibid., p. 2223) ;
v) página do Siconv em que o responsável sustenta não ter sido possível incluir documentos comprobatórios de ingresso da contrapartida (ibid., p. 2425) ;
vi) extrato de conta bancária aberta na Agência 2120-2 do Banco do Brasil (v. cláusula do termo de convênio, à peça 1, p. 58) ,  para a movimentação dos recursos, com lançamento de depósito no valor da contrapartida (ibid., p. 26) ;
vii) página do Siconv em que o responsável sustenta não ter sido possível incluir relatórios de execução do convênio (ibid., p. 27-28) ;
viii) relatório de cumprimento do objeto (ibid., p. 29) ;
ix) relatório de execução físico-financeira (ibid., p. 30-36) 
x) relação de pagamentos efetuados (ibid., p. 37) ;
xi) relatório de execução da receita e despesa (ibid., p. 38-39) ;
xii) página do Siconv (ibid., p. 40-41) em que consta preenchida a aba intitulada "Prestação de Contas". Segundo o recorrente, o preenchimento da aba não seria possível sem que as outras abas fossem também preenchidas e isso consistiria em prova de que teria sido "executada a devida prestação de contas;
xiii) contrato de prestação de serviços de locação, instalação e montagem de shows pirotécnicos, locação de camarotes, contratação de seguranças, sonorização para Rodeio, iluminação para Rodeio e Palco, sonorização para palco, Telões digitais de alta definição, Locutores de Rodeio, Fiscais de Bretes e Juízes de Montarias, Divulgação do evento em Rádios FM, Divulgação em emissora de TV, Divulgação em dois jornais regionais, Boiadas para Montarias, Diretor de rodeio e Equipe de Salva Vidas (ibid., p. 43) , celebrado com a empresa Silvia Marcela Bossoni Souza Eventos - ME, além de cotações de preços para os serviços (ibid., p. 4279) ;
xiv) contratos e instrumentos que atestariam exclusividade à empresa Silvia Marcela Bossoni Souza Eventos - ME para a comercialização, produção ou realização de evento com os  artistas que teriam realizado shows artísticos para cumprimento do convênio: Jeferson Junior Teixeira da Silva, supostamente representante legal do grupo musical "JADS  & JADSON" para o dia 9/10/2009; André Renato Martins, supostamente representante legal dos artistas "Milionário & José Rico" no dia 10/10/2009 ; e Clayton Rodrigo Follman, suposto representante legal dos artistas "Clayton & Cristiano" no dia 11/10/2009 (ibid., p. 80-103) ;
xv) notas fiscais que comprovariam as liquidações dos pagamentos efetuados a empresa Silvia Marcela Bossoni Souza Eventos - ME (ibid., p. 104106) ;
xvi) atestados de recebimento dos serviços assinados pelo próprio recorrente (ibid., p. 107109) ;
xvii) relatório fotográfico (ibid., p. 110128) ;
xxviii) referência a mídia em vídeo da realização do evento (ibid., p. 129) ;
xix) Atestados e Declarações de regular funcionamento da Associação (ibid., p. 130145) .
1.19. Verifica-se que o recorrente não traz aos autos diversos documentos comprobatórios da execução física do objeto conveniado solicitados pelo Concedente mediante reiteradas tentativas, registrados nas Notas Técnicas de Análise 0008/2013, de 24/1/2013 (peça 1, p. 78-84) e 213/2016, de 8/3/2016 (peça 1, p. 88-91) .  E os documentos juntados nessa oportunidade, a propósito, já constam dos autos, tendo sido apresentados em defesa inicial do recorrente, conforme se observa das peças 23 e 28. 
1.20. Os documentos acostados ao instrumento de recurso não são suficientes para comprovar a regular execução do convênio.
1.21. De início, não consta o extrato da conta bancária aberta exclusivamente para a movimentação dos recursos correspondente ao período de recebimento dos recursos até o último pagamento e conciliação bancária, exigido taxativamente na alínea a do Parágrafo Segundo (peça 1, p. 65) do termo de convênio subscrito pelo ora recorrente. O recorrente juntou aos autos tão somente o lançamento do depósito da contrapartida da Convenente em outubro de 2009. Compulsando os autos, verificase que em nenhum momento foram trazidos os extratos relativos ao período integral de execução do convênio.
1.22. A falta de tal documento, por si só, impossibilita a verificação do aludido nexo de causalidade, pois se constitui em elemento fundamental de que os recursos pecuniários repassados foram aplicados no seu objeto. As notas fiscais juntadas sequer fazem remissão ao convênio, de modo que não é possível vincular tais despesas ao convênio.
1.23. Ademais, merece destaque o seguinte trecho da instrução da Unidade Técnica de Origem, acolhida pelo julgado recorrido (peça 33, p.4-5) :
14.3 Não foram encontrados nos autos, na documentação encaminhada pelo Mtur em atenção à diligência realizada, nem tampouco nas defesas apresentadas: notas fiscais e/ou recibos relativos à contratação dos shows artísticos emitidos pelos empresários exclusivos dos artistas, cópias de cheques, processos de pagamento, extratos bancários da conta específica (recursos federais transferidos e contrapartida) e da aplicação financeira, processos licitatórios, bem como outros documentos que pudessem comprovar a execução do objeto do convênio;
14.4 Dessa forma, não há comprovação de que os valores pagos à empresa Silvia Marcela Bossoni Souza Eventos -ME correspondam aos que foram efetivamente pagos aos artistas que se apresentaram no evento, ou ainda, que os valores que foram pagos a mesma empresa pela execução da divulgação e infraestrutura, correspondam aos serviços efetivamente por elas prestados, não se comprovando, portanto, o nexo causal entre os recursos recebidos e os pagamentos efetuados, descumprindo-se o art. 63 da Lei 4320/1964, o art. 93, do Decreto Lei 200/1967, e o art. 30 da IN/STN 1/1997;
14.5 A situação que se apresenta nestes autos é semelhante àquela, objeto do Acórdão 414/2016-TCU-Primeira Câmara (TC Processo 000.884/2015-4) , de relatoria do Ministro Bruno Dantas, no qual o convenente não conseguiu produzir prova da realização do evento de acordo com o plano de trabalho aprovado e, consequentemente, as empresas contratadas foram arroladas como responsáveis solidárias ao pagamento do débito a ser ressarcido aos cofres públicos, porquanto as fotografias apresentadas (peça 7, p. 8-10) , por terem vindo desacompanhadas de provas mais robustas, são insuficientes para comprovar a regularidade da aplicação dos recursos públicos transferidos por meio de convênio. Ou seja, retratam uma situação, mas não demonstram o nexo entre os recursos federais transferidos e as despesas apresentadas na execução do objeto, conforme jurisprudência contida nos Acórdão 41/2007-TCU-Segunda Câmara e 269/2007-TCU-1ª Câmara, de relatoria, respectivamente, dos Ministros Ubiratan Aguiar e Banjamin Zymler;
1.24. Os documentos juntados ao recurso e que já constavam dos autos, portanto, não se mostram aptos a demonstrarem a regular execução físico-financeira do convênio.
1.25. Ademais, caso superada estas irregularidades, não consta dos autos documentos relacionados a eventual licitação para contratação dos artistas que teriam se apresentado no evento. 
1.26. Nesse aspecto, presumindo-se que houve contratação direta por inexigibilidade de licitação, cabe destacar que a inviabilidade de competição de que cuida o art. 25, inciso III, da Lei 8.666, de 1993, decorre da singularidade do artista, resultante de sua consagração quer pela crítica especializada quer pela opinião pública. Para tanto, estabelece o mesmo inciso que é mandatória a contratação sem licitação diretamente com o profissional ou com empresário dele exclusivo.
1.27. A exclusividade a que se refere a lei, portanto, é aquela para mediar a contratação do profissional quaisquer que sejam o momento ou período e local em que se executará o serviço, pois em hipótese diversa será possível contratar o celebrado profissional mediante mais de um empresário e a competição será, portanto, viável. 
1.28. Por essa razão, tem acertadamente entendido o Tribunal, desde a prolação do Acórdão 96/2008-TCU-Plenário, relator o ministro Benjamin Zymler, que "simples autorizações ou cartas de exclusividade não se prestam a comprovar a inviabilidade da competição, pois não retratam uma representação privativa para qualquer evento em que o profissional for convocado." (grifouse) . 
1.29. Noutras palavras, contrato de exclusividade celebrado entre o profissional e determinado empresário é a prova documental da inviabilidade de competição originadora da inexigibilidade da feitura de licitação prévia. 
1.30. A não apresentação dos contratos de exclusividade dos artistas nos moldes determinados por esta Corte de Contas e pelo próprio termo de convênio (peça 1, p. 57) representa grave infração à norma legal e regulamentar. É inegável que a ausência de apresentação do contrato de exclusividade em questão torna irregular a contratação por inexigibilidade de licitação, pois tal documento é imprescindível para caracterizar a inviabilidade de competição de que trata o art. 25, inciso III, da Lei 8.666/1993.
1.31. É importante repisar que, além de ter restado clara a necessidade de sua apresentação, o contrato de exclusividade difere da autorização apresentada, que confere tal prerrogativa apenas para os dias correspondentes à apresentação dos artistas e que é restrita à localidade do evento, conforme explicitado na alínea "jj", do inciso II, da cláusula terceira do próprio termo de convênio (peça 1, p. 57) .
1.32. Por fim, vale notar que, em matéria de gestão de recursos públicos, também por força do art. 70, parágrafo único, da Constituição Federal/1988, o ônus da prova é do gestor dos recursos públicos. De conseguinte, para que sejam julgadas regulares suas contas deve o responsável produzir e juntar aos autos elementos probatórios suficientemente robustos para fazer ver cabalmente não apenas as despesas realizadas, mas também o nexo causal entre estas e os recursos repassados para sua realização. 
1.33. A jurisprudência da Corte, em consonância também com o disposto no art. 93 do Decreto-Lei 200, de 25 de fevereiro de 1967, c.c. o art. 66, do Decreto no 93.872, de 23 de dezembro de 1986, é pacífica no sentido de que compete ao gestor comprovar a boa e regular aplicação dos recursos públicos. 
1.34. O Supremo Tribunal Federal sempre se posicionou no sentido de que, em Direito Financeiro, cabe ao administrador público provar que não cometeu irregularidades a eles eventualmente imputadas:
Em Direito Financeiro, cabe ao ordenador de despesas provar que não é responsável pelas infrações, que lhe são imputadas, das leis e regulamentos na aplicação do dinheiro público." (MS 20.335/DF, Relator Min. MOREIRA ALVES, DJU 25/2/1983) 
1.35. Com estas considerações, não há como acolher as alegações do responsável.
CONCLUSÃO
Das análises empreendidas, conclui-se que:
a)  eventual falha na apresentação formal da prestação de contas mediante Portal Siconv não foi fundamento para condenação do recorrente;
b) os documentos juntados ao recurso já constavam dos autos e não se prestam a comprovar a boa e regular aplicação dos recursos públicos, sob os aspectos físico e financeiro, pois não possibilitam verificar nexo de causalidade entre os recursos pecuniários repassados e as despesas realizadas.
PROPOSTA DE ENCAMINHAMENTO
Do exposto, propõe-se, com fundamento nos arts. 32, inciso I, e 33 da Lei 8.443, de 16/6/1992:
conhecer do recurso e, no mérito, negar-lhe provimento;
 notificar da decisão sobrevinda o recorrente e os demais interessados notificados do Acórdão impugnado, sem deixar de anexar ao expediente de notificação cópia do relatório e da fundamentação da decisão.
É o relatório.

José Roberto de Souza (CPF 060.437.258-27), pela empresa Silvia Marcela Bossoni Souza Eventos - ME.

Subprocurador-Geral Paulo Soares Bugarin.

TOMADA DE CONTAS ESPECIAL. CONVÊNIO. MINISTÉRIO DO TURISMO. CONTAS IRREGULARES. DÉBITO. MULTA. RECURSO DE RECONSIDERAÇÃO. CONHECIMENTO. RAZÕES RECURSAIS INAPTAS A MODIFICAR O JULGADO COMBATIDO. NEGATIVA DE PROVIMENTO. NOTIFICAÇÃO. - A liberação tardia de recursos para convênio, após a realização de seu objeto, não impede necessariamente o reconhecimento do nexo de causalidade desde que as despesas assumidas à época de sua execução sejam efetivamente pagas apenas após o repasse federal.

TOMADA DE CONTAS ESPECIAL (TCE)

Secretaria de Recursos (Serur).

Em apreciação, recurso de reconsideração interposto por Luiz Donizete Sifoleli, ex-presidente da Associação de Rodeio Completo de Taciba - Os Tropeiros, contra o Acórdão 9002/2018-TCU-Primeira Câmara (peça 48) , de relatoria do Ministro Bruno Dantas.
Por meio do referido decisum, o TCU julgou irregulares as contas especiais do ora recorrente, da associação que ele presidia e da empresa Silvia Marcela Bossoni Souza Eventos - ME, condenando-os solidariamente em débito e aplicando-lhes a multa individual prevista no art. 57 da Lei 8.443/1991, no valor de R$ 54.000,00.
As contas foram julgadas irregulares na medida em que os documentos então acostados a título de prestação de contas não foram aptos a comprovar a execução física do evento intitulado "Festa do Peão de Boiadeiro de Sandovalina/SP", de 08/10/2009 a 11/10/2009, objeto do Convênio 1.153/2009 (Siafi/Siconv 706.529) , (peça 8, p. 42 a 59) , observado o plano de trabalho aprovado (peça 1, p. 12 a 17) . 
Referido ajuste foi celebrado entre o Ministério do Turismo - Mtur e a Associação de Rodeio Completo no valor de R$ 275.000,00, dos quais R$ 250.000,00 à conta do órgão concedente e R$ 25.000,00 referentes à contrapartida da entidade convenente, para cuja execução foi contratada a empresa Silvia Marcela Bossoni Souza Eventos - ME. Os recursos foram liberados em 15/12/2009, mediante ordem bancária 2009OB802014 (peça 1, p. 72) , ou seja, após a ocorrência do evento festivo, mas ainda durante o prazo de vigência do ajuste, de 8/10/2009 a 13/2/2010 (peça 1, p. 70 e 71) .
Para a realização da festividade em comento, a Associação de Rodeio Completo promoveu a cotação prévia para a contratação de empresa para a prestação de serviços e locações diversas, observado o plano de trabalho aprovado, sagrando-se vencedora a empresa Silvia Marcela Bossoni Souza Eventos - ME. Em decorrência, foi assinado, em 7/10/2009, o Contrato 15/2009 (peça 52, p. 43 a 52) entre a Associação de Rodeio e a dita empresa no exato valor de R$ 156.500,00. 
Vale dizer que a mesma empresa Silvia Marcela Bossoni Souza Eventos - ME, também para fins de execução do objeto do Convênio 1.153/2009, foi contratada pela Associação de Rodeio, por inexigibilidade de licitação, com fundamento no art. 25, inciso III, da Lei 8.666/1993, para a promoção de shows das duplas Jads & Jadson, Milionário e José Rico, Clayton & Cristiano, nos termos, respectivamente, dos Contratos 16/2009 (peça 52, p. 81 a 86) , no valor de R$ 37.500,00, 17/2009 (peça 52, p. 88 a 93) , no valor de R$ 56.000,00, e 18/2009 (peça 52, p. 97 a 102) , no valor de R$ 25.000,00.
A empresa contratada, como forma de atestar o recebimento dos valores pagos pela contratante, Associação de Rodeio Completo, emitiu as notas fiscais 000072, em 7/10/2009, no valor de R$ 118.500,00, relativamente à contratação das três duplas de artistas (peça 52, p. 105) , e 000073, também em 7/10/2009, no valor de R$ 156.500,00, referente à prestação de serviços e locações diversas (peça 52, p. 106) .
Após analisar as razões de apelo trazidas pelo Sr. Luiz Donizete Sifoleli (peças 52 e 54) , a Secretaria de Recursos - Serur, em pareceres uniformes (peças 83 a 85) , pugna pelo conhecimento da espécie para, no mérito, sugerir a negativa de provimento, proposta que foi acompanhada pelo representante do MPTCU que atuou no feito (peça 86) .
De pronto, ratifico o Despacho de peça 58 para conhecer do presente recurso de reconsideração por atender os requisitos de admissão tratados nos arts. 32, inciso I, e 33 da Lei 8.443/1992.
A documentação carreada em sede de apelo é, em sua essência, a mesma já colacionada aos autos na fase processual anterior, à exceção do relatório fotográfico (peça 52, p. 110 a 128) , os dois DVDs com imagens da festividade (peça 52, p. 129) e os atestados de recebimento dos produtos e serviços fornecidos pela empresa contratada, emitidos pelo Sr. Luiz Donizete Sifoleli (peça 52, p. 108 e 109) . 
A análise levada a efeito pela Serur demonstra que tais documentos não são aptos a demonstrar a boa e regular aplicação dos recursos federais transferidos em face do Convênio 1.153/2009, razão pela qual acolho os argumentos por ela expendidos em minhas razões de decidir, sem prejuízo de tecer as considerações adicionais a seguir. 
De início, observo que o voto condutor da decisão recorrida (peça 49) foi claro ao apontar como principal fundamento para o julgamento das presentes contas pela irregularidade a inexecução física do objeto pactuado no ajuste, constatação que, inclusive, relegou a segundo plano eventual análise quanto à execução financeira e ao nexo de causalidade das despesas realizadas. Eis o trecho do voto mencionado:
9. No presente caso, os documentos constantes nos autos não são capazes de demonstrar sequer a execução física do objeto do convênio, tornando secundária a análise dos aspectos da prestação de contas relacionados à execução financeira e à comprovação do nexo causal (consoante solução preconizada pelo Acórdão 7504/2017-TCU-Primeira Câmara) .
De fato, na ocasião da apreciação das presentes contas não constava dos autos documentação, a exemplo de fotos legíveis e vídeos, apta a demonstrar a execução física do objeto do convênio em análise. As fotos então constantes dos autos (peça 7, p. 8-10) eram ilegíveis e, por este motivo, desprovidas de qualquer força probatória.
Ocorre que, em sede recursal, novas imagens do evento foram colacionadas, conforme se observa do relatório fotográfico anexado, em que podem ser identificados logotipos do Ministério do Turismo (peça 52, p. 117, 122 e 126) e do Governo Federal (peça 52, p. 118, 121 e 122) . 
Adicionalmente, os vídeos mencionados no anexo 14 das razões de apelo (peça 52, p. 129) e que constam dos autos como peças não digitalizáveis, além daqueles que minha assessoria identificou na plataforma digital Youtube (https://www.youtube.com/watch?v=n15Tf8QdF08; https://www.youtube.com/watch?v=UJwruGK0V04; https://www.youtube.com/watch?v=SWXi0KEhcjs; https://www.youtube.com/watch?v=iiqpoGYLnSM) confirmam a realização da festividade em comento. Nos vídeos em questão, também podem ser observados os logotipos do Ministério do Turismo e do Governo Federal.
A esse respeito, farta é a jurisprudência do TCU no sentido de que a apresentação de material audiovisual acerca de evento realizado com recursos do Ministério do Turismo, com a indicação do nome e logomarca daquele Ministério, constitui prova suficiente a demonstrar tanto a efetiva ocorrência da festividade quanto sua vinculação ao mencionado Ministério, a exemplo do que restou decidido nos Acórdão 11549/2018-TCU-Segunda Câmara, 3.909/2016-TCU-1ª Câmara e 4.916/2016-TCU-1ª Câmara.   
Demonstrada a execução física do objeto do ajuste, passo a tratar da regularidade das despesas relativas aos pagamentos de serviços gerais de apoio à realização do evento festivo, no valor de R$ 156.500,00, bem como daquelas atinentes à contratação direta dos artistas que lá se apresentaram, no montante de R$ 118.500,00.
Com relação às despesas referentes à prestação de serviços e locações diversas, no valor de R$ 156.500,00, observo que os documentos trazidos aos autos não são aptos a comprovar o necessário nexo de causalidade. 
O plano de trabalho aprovado (peça 1, p. 12 a 17) estabeleceu os produtos e os serviços a serem entregues para a completa execução do objeto do convênio celebrado. Ele foi reproduzido, em sua essência e com relação aos serviços e locações diversas, na Cláusula Segunda do contrato ajustado entre a Associação de Rodeio Completo e a empresa Silvia Marcela Bossoni Souza Eventos - ME, Contrato 15/2009 (peça 52, p. 43 a 52) , figurando como obrigação a ser cumprida pela contratada.  
Perscrutando a documentação trazida em sede de razões de apelo (peças 52 e 54) , bem como aquela já constante dos autos, não constam recibos, notas fiscais ou outros documentos que comprovem a execução dos produtos e serviços estabelecidos no citado plano de trabalho e transformados em obrigações contratuais, o que impossibilita a comprovação do nexo de causalidade.
A nota fiscal 000073 (peça 52, p. 106) , emitida pela empresa contratada, fez menção ao valor global do contrato celebrado, no montante de R$ 156.500,00, apesar de no campo "relação dos serviços prestados" ter constado a descrição resumida de parte dos serviços executados pela contratada.
De mais a mais, observa-se que, apesar de o pagamento à empresa contratada ter sido realizado à época de ocorrência da festa de peão a que se refere o convênio, em 07/10/2009, conforme atesta a nota fiscal em comento, os recursos federais foram repassados à convenente, Associação de Rodeio Completo, mais de dois meses depois, apenas em 15/12/2009, mediante ordem bancária 2009OB802014 (peça 1, p. 72) .
Em outras palavras, a Associação de Rodeio Completo promoveu o desembolso de R$ 156.500,00 com recursos outros que não aqueles advindos dos cofres federais, consoante autorizado pelo convênio ora analisado, constatação que levanta dúvidas acerca de sua origem. 
Tal dúvida se alicerça, notadamente, no fato de a Associação de Rodeio Completo ter firmado, entre os anos de 2009 e 2010, nove convênios com o MTur e um com o Ministério do Esporte, envolvendo recursos públicos da ordem de R$ 1.800.000,00. Quatro desses convênios geraram TCE no âmbito do TCU - números Siconv 706.529, 703.109, 703.402 e 732.670, sendo este processo uma delas.
Com relação a essas TCEs, cabe destaque ao Acórdão 6212/2016-TCU-Primeira Câmara, mantido pelo Acórdão 3753/2019-TCU-Primeira Câmara, que promoveu, entre outros, a condenação em débito da referida associação, com julgamento de suas contas pela irregularidade. Na ocasião, foi constatada, entre as ocorrências que embasaram a rejeição das contas especiais, situação similar àquela descrita neste processo, qual seja, liberação de recursos do convênio quase dois meses após a ocorrência do evento festivo e respectivo pagamento, demonstrando não se tratar de situação incomum na rotina operacional da dita associação.
Excepcionalmente, esta Corte de Contas tem entendido, a exemplo do Acórdão 6709/2018-TCU-Primeira Câmara, de relatoria do Ministro José Múcio, que a liberação tardia de recursos federais, após a execução do objeto conveniado, não permite, isoladamente, a conclusão pela inexistência do nexo de causalidade, desde que as despesas incorridas para a execução do ajuste também tenham o pagamento postergado, em decorrência do atraso nos repasses efetuados pelo concedente, hipótese que não foi observada, in casu.
Apenas a título de exemplo, com fundamento em tal jurisprudência, fui relator dos Acórdão 4179/2017-TCU-Segunda Câmara e 2.868/2017-TCU-2ª Câmara.
Do exposto, entendo que as despesas relacionadas à execução das atividades de apoio ao evento festivo em questão, no montante de R$ 156.500,00, carecem da devida comprovação de ocorrência do nexo de causalidade entre elas e os recursos federais repassados.
Passo a tratar das despesas referentes à contratação dos artistas para se apresentarem na Festa do Peão de Boiadeiro de Sandovalina/SP, em 2009. 
De início, observo que as apresentações em referência, de fato, ocorreram, conforme previsto no plano de trabalho. O relatório fotográfico à peça 52 aponta imagens que demonstram a ocorrência dos shows das duplas Jads e Jadson (peça 52, p. 118) , Milionário e José Rico (peça 52, p. 119) e Clayton & Cristiano (peça 52, p. 123) .
Com relação à contratação direta desses artistas, por inexigibilidade de licitação, e à demonstração do nexo de causalidade entre os recursos federais repassados e as referidas despesas, tenho adotado, a partir da prolação do Acórdão 1435/2017-TCU-Plenário, exarado em resposta à consulta formulada pelo MTur, o entendimento no sentido de que eventuais impropriedades na inexigibilidade de licitação para contratação de artistas ou bandas não ensejariam, por si só, a condenação em débito dos responsáveis.
Ainda segundo o referido julgado, a existência de dano ao erário seria evidenciada, em cada caso concreto, quando houvesse indícios de inexecução do evento objeto do convênio por artistas ou bandas ou quando não fosse possível comprovar o nexo de causalidade. Nesse sentido, menciono o Acórdão 8860/2019-TCU-Primeira Câmara.
Ocorre que, a exemplo das demais despesas executadas no âmbito deste convênio, o pagamento realizado pela convenente à empresa Silvia Marcela Bossoni Souza Eventos - ME, no montante total de R$ 118.500,00 para fins de contratação das três duplas de artistas, conforme se observa da nota fiscal 000072 (peça 52, p. 105) , foi realizado em 7/10/2009, mais de dois meses antes da transferência dos recursos federais para a entidade convenente, em 15/12/2009, mediante ordem bancária 2009OB802014 (peça 1, p. 72) . 
Reforço que a situação em apreço não se enquadra na hipótese autorizativa de pagamento tardio sem a quebra do nexo de causalidade, conforme decidido pelo Acórdão 6709/2018-TCU-Primeira Câmara, porquanto o pagamento realizado à empresa Silvia Marcela ocorreu mais de dois meses antes do repasse dos recursos federais.
Desse modo, não há como assegurar que as despesas com os pagamentos às três duplas de artistas que se apresentaram na festividade foram realizadas com os recursos federais transferidos à entidade convenente em razão do Convênio em epígrafe, pelas mesmas razões já mencionadas neste voto quando da análise das demais despesas incorridas para a execução de seu objeto.
Com essas considerações, entendo que as razões de apelo trazidas pelo Sr. Luiz Donizete Sifoleli devem ser rejeitadas para que, no mérito, seja negado provimento ao recurso de reconsideração por ele aviado. 
Com essas considerações, VOTO para que o Tribunal aprove a minuta de Acórdão que ora submeto à consideração deste Colegiado.
TCU, Sala das Sessões Ministro Luciano Brandão Alves de Souza, em 12 de novembro de 2019.
Ministro VITAL DO RÊGO 
Relator